【裁判字號】    92,上,88
【裁判日期】    921007
【裁判案由】    返還股票
【裁判全文】
~t90;臺灣高等法院民事判決~t55;
    上  訴  人    乙○○
    訴訟代理人    陳柏菁  律師
    複 代理 人    吳雨學  律師
    被 上訴 人    甲○○
右當事人間請求返還股票事件，上訴人對於中華民國九十一年十月二十一日臺灣士林
地方法院九十一年度訴字第四三六號第一審判決提起上訴，本院於九十二年九月二十
三日言詞辯論終結，判決如左：
    主      文
上訴駁回。
第二審訴訟費用由上訴人負擔。
    事      實
甲、上訴人方面：
一、聲明：
  (一)原判決廢棄。
  (二)被上訴人應將高江波企業股份有限公司（下稱：高江波公司）三千六百股（每股
    新台幣一千元）股票背書轉讓並交付上訴人。
  (三)第一、二審訴訟費用由被上訴人負擔。
  (四)請准供擔保宣告假執行。
二、陳述：除與原判決記載相同者，茲引用之外，補述略稱：
  (一)原審判決憑上訴人與訴外人廖敏叡間所訂定之委任書（下稱：系爭委任書）第三
    條第三款之約定，認定兩造間係贈與而非信託關係；惟該委任書之契約當事人為
    上訴人乙○○及訴外人廖敏叡，並非兩造，何能據以為認定被上訴人受贈股票之
    依據；且廖敏叡曾到庭證稱系爭股權之登記為信託並非贈與。
  (二)登記於被上訴人名下之股票，僅佔上訴人持股總數百分之八（按：係公司資本總
    額百分之八之誤），且非由上訴人而係由高美惠名下之股票移轉給被上訴人。若
    被上訴人主張取得係爭股票係源於系爭委任書，何以移轉之持分數與委任書所載
    相差逾半？又高美惠原持股百分之八，並未依系爭委任書之記載增為百分之二十
    （按：依委任書之記載，應為公司資本總額百分之十），反而減少為零（按：上
    訴人移轉系爭股票後，高美惠名下持股仍有百分之八）？參以高江波企業股份有
    限公司所有之股東印鑑章及日後印製之股票均由上訴人持有保管中，已足證明被
    上訴人當初為新台幣（下同）二百四十萬元之出資額轉讓登記，及日後變更登記
    之系爭三千六百股股票，與系爭委任書無涉；況被上訴人自承於開始時，其受移
    轉之股權究有多少並不知情，若股權為贈與，受贈人焉有不知之理？可證系爭股
    權並非「贈與」，而係「信託登記」。
  (三)上訴人之女高美惠於本院八十九年度上更(一)字第一三八號民事案件審理時曾到庭
    證稱其並未出資，登記為其名義之股份係上訴人之財產，上訴人要如何處理，其
    均無意見，其亦無處分權，此可證明股權登記為信託登記。原審一面肯認高美惠
    之證詞，卻仍認定為贈與，理由與結論顯然互相矛盾。蓋若如系爭委任書所載，
    高美惠與被上訴人平均無償受贈上訴人持有之一半股權，為何被上訴人部分為贈
    與，高美惠部分並非贈與。
  (四)被上訴人將上訴人贈與之台北市○○區○○路房屋出售，乃敗散家產之行為即屬
    「故意侵害之行為」。又廖敏叡為被上訴人之姑爹，即屬最近親屬，被上訴人為
    爭奪家產，對廖敏叡提出多次刑事訴訟，並對上訴人提出訴訟，何能謂其僅係單
    純行使訴訟權利。
三、證據：請求調閱本院八十九年度上更(一)字第一三八號相關卷宗。
乙、被上訴人方面：
一、聲明：駁回上訴。
二、陳述：與原判決記載相同，茲引用之。
三、證據：授權書影本、委託書影本、高江波企業股份有限公司董事、監察人名單影
    本各一件，證券交易稅繳款書本二件，地籍異動索引查詢影本一件。
丙、本院依上訴人之聲請向台灣士林地方法院調閱八十六年度訴字第八○九號民事案
    卷全卷（內含本院八十九年上更(一)一三八號民事案件）。
    理      由
甲、程序部分：
    按訴訟法上所謂一事不再理之原則，乃指同一事件已有確定之終局判決者而言。
    其所謂同一事件，必同一當事人就同一法律關係而為同一之請求，若此三者有一
    不同，即不得謂為同一事件，自不受確定判決之拘束（最高法院十九年上字第二
    七八號判例參照）。查本件被上訴人固曾於民國八十六年間提起給付股票之訴（
    即原法院八十六年度訴字第八○九號判決駁回被上訴人之訴、本院八十九年度上
    更(一)字第一三八號判決改判被上訴人勝訴、最高法院九十年度台上字第一四八六
    號判決駁回上訴而告確定），請求本件上訴人背書及交付高江波公司三千六百股
    股票，其訴訟標的為被上訴人基於股票所有權法律關係，請求上訴人交付系爭股
    票；而本件之訴訟標的則為：(一)上訴人先位主張終止信託關係，請求返還信託物
    （股票）及(二)備位主張撤銷贈與，請求返還贈與物（股票），因此二件訴訟之訴
    訟標的並不相同，即非同一事件，本件上訴人之訴並無違背一事不再理之原則。
乙、實體部分：
一、先位聲明「請求返還信託物」部分：
  (一)上訴人於原審起訴主張略以：被上訴人與上訴人雖登記為父女，事實上並無血緣
    關係，乃上訴人之前妻莊彩雲於婚姻關係存續期間與他人所出，民國五十四年十
    二月十四日上訴人與莊彩雲離婚時即斷絕與高家之關係。七十八年間，因上訴人
    之母高徐三妹身染絕症，上訴人親生之長女高美惠婚後未育男丁，上訴人之母為
    此耿耿於懷；被上訴人輾轉得知，即以育有男丁，得承繼高家香火，並願奉養孝
    順上訴人善盡孝道，請求上訴人之母親准其重返高家；上訴人因母親高徐三妹為
    延續高家香火之安排，不得不同意被上訴人回復高姓。上訴人之母高徐三妹恐百
    年後，上訴人有所反悔，不肯將財產分配予被上訴人母子，致高家香火無人奉祀
    ，又恐被上訴人包藏禍心，以奉祀高家祖先為名，行奪產搶權之實，於取得高家
    財產後，不安其份，損及高氏利益；兩相權衡下，乃以上訴人及訴外人廖敏叡為
    雙方當事人訂定委任書，約定由上訴人委任廖敏叡將上訴人所持有之百分之四十
    股權中之半數，由高美惠與被上訴人各分得一半，即各得百分之十，但未載明何
    時執行，並特別約定條件：「甲方（即上訴人）之女高美惠、甲○○（即被上訴
    人）對甲方或最近親屬應善盡孝道對股權分配，不得藉故分享權利，至甲方所餘
    之股權即百分之二十，由甲方單獨持有收益。高美惠、甲○○如有故意侵害之行
    為，乙方應將股權回復給甲方。」上訴人於委任書簽訂後，將高美惠名義之出資
    額半數即二百四十萬元（民國八十年高江波公司變更組織為「股份有限公司」，
    此出資額變更為三千六百股）登記於被上訴人名下，另為使被上訴人母子得有居
    所，亦將台北市○○區○○路一七四巷八號一樓及六號地下室移轉登記於被上訴
    人名下。惟上訴人主張其於七十九年間將名義上為高美惠所有，實際上為上訴人
    所有之出資額半數即二百四十萬元移轉登記登記於被上訴人名下，僅係信託登記
    ，現主張終止兩造間之信託關係，請求被上訴人返還股票等語。被上訴人則以：
    被上訴人取得系爭股票確係基於贈與而來，並否認系爭股票之移轉僅為借名之信
    託登記等語，資為抗辯。
  (二)查上訴人於七十九年二月十七日，經當時為高江波公司前身「高江波企業有限公
    司」全體股東蓋章同意，將原股東高美惠出資額二百四十萬元，轉由新股東即被
    上訴人承受，辦理登記為公司股東，出資額為二百四十萬元（嗣變更為三千六百
    股），此有全體股東同意書、八十四年四月十二日「高江波企業股份有限公司」
    股東名簿在卷可稽（見原法院八十六訴字第八○九號卷第十一、四九頁），且為
    兩造所不爭執，應可信為真實。
  (三)次查本件上訴人主張系爭移轉登記僅為信託登記並非贈與，被上訴人則否認之，
    是本件首應審究者為上訴人前開股份移轉行為，究係將上訴人所有之股份信託登
    記為被上訴人名下抑或贈與被上訴人。經查：
    (1)系爭委任書固為上訴人與訴外人廖敏叡關於委任事項之約定，被上訴人並未於
      其上簽名，非該契約之名義上當事人，惟據證人即系爭委任書見證人陳中柱律
      師於八十九年十一月二十三日本院八十九年度上更(一)字第一三八號民事案件到
      庭表示系爭委任書是廖敏叡與甲○○為移轉系爭股份之事，委託其代為製作系
      爭委任書（見該案卷第八十五頁，準備程序筆錄），可知該契約書之作成，與
      本件系爭股份之移轉關係密切，可作為認定待證事實之間接事實，並據以推論
      兩造間系爭股份移轉之原因關係究為贈與或信託登記。
    (2)上開委任書所載高美惠、被上訴人等「對股權分配不得藉故分享權利」等語，
      其語意並非清淅、明確，要解讀其意，應參照契約之整體意旨來解釋，始合乎
      解釋契約之原則。該委任書第一條已載明：「甲方（上訴人）現為高江波企業
      有限公司董事長（公司地址：台北市○○○路○段七四○巷十七號）持公司百
      分之四十之股權，現願將其中一半股權，平均『無償贈與』長女高美惠、次女
      甲○○二女，委任公司總經理即乙方辦理股權轉讓變更登記事宜」等語，其上
      書明上訴人係將其持有高江波企業公司百分之四十之股權一半「無償贈與」高
      美惠與被上訴人甚為明確，又依該委任書第三條第三款中段記載：「甲方所餘
      之股權即百分之二十，由甲方單獨持有收益」以觀，其意係指上訴人將百分之
      四十之一半股權無償贈與高美惠與被上訴人後所剩一半股權，由上訴人單獨持
      有收益，則已移轉股權之另一半股權，應歸受贈人長女高美惠、次女甲○○即
      被上訴人持有收益，足見兩造間之法律關係應為贈與而非信託登記。
    (3)再參照本件證人即系爭委任書見證人陳中柱律師於八十九年十一月二十三日本
      院八十九年度上更(一)字第一三八號民事案件到庭證稱：因被上訴人親生之長女
      高美惠婚後未有男丁，被上訴人則育有男孩，上訴人之母親希望被上訴人之兒
      子能奉祀高家香火，遂作主以贈與被上訴人股份之方式讓被上訴人重返高家，
      上訴人亦同意等情（見該卷第八十五至八十九頁，準備程序筆錄），益證本件
      上訴人確係將系爭股權贈與被上訴人甚明。惟依前開委任書第三條第三款記載
      有：「甲方（即上訴人）之女高美惠、甲○○（即被上訴人）對甲方或最近親
      屬應善盡孝道對股權分配，不得藉故分享權利，‧‧‧。高美惠、甲○○如有
      故意侵害之行為，乙方應將股權回復給甲方。」，可認本件贈與係屬附有負擔
      之贈與，受贈人即被上訴人所負之責任即為「對上訴人或最近親屬善盡孝道、
      不得為故意侵害之行為」，而所謂「對股權分配，不得藉故分享權利」、「如
      有故意侵害之行為，乙方應將股權回復給甲方」等約定，其意應係指「被上訴
      人受贈與後，需履行其負擔，始得享有權利，否則贈與人得撤銷其贈與」。
    (4)至上訴人指稱有移轉給被上訴人股份之數量與委任書所記載不同、另一受贈人
      高美惠並未依系爭委任契約書之記載取得股份、高江波公司股東之印鑑章及股
      票均由上訴人保管中等情，依委任書第一條之記載：「甲方現為高江波企業有
      限公司董事長‧‧‧持公司百分之四十之股權，現願將其中一半股權，平均無
      償贈與長女高美惠、次女甲○○二人，‧‧‧」則兩造間所約定之贈與數量為
      公司總資本額之百分之十。復且本件上訴人於七十九年二月二十六日辦理高江
      波公司變更登記，將原股東高美惠之出額二百四十萬元由新股東甲○○承受，
      此為兩造不爭之事實；而高江波公司於七十四年四月三日登記之之資本額為三
      千萬元，高美惠即為股東，被上訴人甲○○並非股東，而登記為上訴人名義之
      出資額為七百二十萬元，高美惠名義為四百八十萬元，合計一千二百萬元，正
      好佔全部出資之百分之四十；依前所述，上訴人原應移轉之數量為公司總資本
      百分之十即三百萬元；其僅移轉二百四十萬元固未就債務之全部為履行，然僅
      生被上訴人得否依委任書請求未履行部分之另一問題，尚難認已移轉部分與委
      任書無涉。另一受贈人即證人高美惠於本院八十九年度上更(一)字第一三八號給
      付股票事件審理時曾到庭證稱：「‧‧‧我父親（指上訴人）如何處理我都沒
      有意見，因為這是我父親的財產，他要給誰這是他的權利，現在登記為我的名
      義我也不知道是否要給我‧‧‧」，可知此僅為高美惠對上訴人贈與一事知情
      與否之問題，均不足使本院對移轉系爭股票為有利於上訴人之認定。又股票及
      股東印鑑章由誰保管，亦與上訴人贈與被上訴人股份之情無涉。
    (5)末參照七十四年與七十九年高江波公司之股東名簿（見本院八十九年度上更(一)
      字第一三八號卷六六頁反面、六七頁），股東名簿僅增加被告一人，高美惠之
      出資額仍有二百四十萬元；如果上訴人所稱因高美惠之配偶當時經商失敗才移
      轉二百四十萬元出資額為被上訴人名義可採，則何以不將高美惠名義之股份全
      部移轉以杜絕被拍賣之危險。
  (四)依上等情，足證上訴人主張系爭移轉股份為信託登記，為不足採。此外，上訴人
    復不能為其他舉證證明其與上訴人間有何信託關係在，則上訴人先位之訴主張終
    止與被上訴人間之信託關係，請求被上訴人返還股信託之股票云云，即非正當。
    原審為上訴人此部份敗訴之判決，核無不合。上訴意旨指摘原判決此部份不當，
    求予廢棄改判，為無理由，應予駁回。
二、備位聲明「撤銷贈與請求返還贈與物」部分：
  (一)本件上訴人備位主張略以：縱認上訴人移轉股份與被上訴人係屬贈與，亦屬附負
    擔之贈與，因受贈人即被上訴人未盡孝道並擅將台北市○○區○○路一七四巷八
    號一樓及六號之地下室設定高額抵押貸款又擅自出售得款花用，此等敗散家產之
    行為，即為「故意侵害之行為」；且被上訴人對訴外人廖敏叡提出刑事告訴及自
    訴（八十四年度偵字第一○九一一號、八十五年度自字第一六五號），甚至直接
    對上訴人起訴給付股票（八十六年度訴字第八○九號），構成「未對上訴人或最
    近親屬善盡孝道，並對股權分配藉故分享權利」之情，已違反委任書第三條第三
    款之特別約定，上訴人得起訴狀繕本送達被上訴人為撤銷贈與之意思表示，並依
    民法第一百七十九條規定，請求被上訴人返還贈與之系爭股票等語。被上訴人則
    否認有何違反特別約定之行為，並以：縱使被上訴人出售台北市○○區○○路之
    房屋屬實，亦屬所有人於法令限制之範圍內，自由使用、收益、處分其所有物之
    合法行為，非故意侵害行為，且人民均有請願、訴願及訴訟之權，為憲法第十六
    條明定之權利，上訴人毫無理由，擅將被上訴人股票扣留在先，被上訴人百般懇
    求，上訴人均置之不理，就被上訴人而言，捨起訴一途，實無他法，被上訴人依
    法行使該權利，亦非未善盡孝道，至廖敏叡並非被上訴人最近親屬，被上訴人對
    之並無孝順義務，被上訴人自訴其背信侵占行為，不構成撤銷贈與之要件等語，
    資為抗辯。
  (二)兩造間之移轉系爭股份為附有負擔之贈與，其負擔為「對上訴人或最近親屬善盡
    孝道、不得為故意之侵害行為」，已如前述，是本件次應審究者為被上訴人是否
    違反該條件，上訴人得據以撤銷贈與。經查：
    (1)所謂「故意侵害之行為」，其成立之要件，應與民法上「侵權行為」之成立要
      件相當，且不包括過失在內；上訴人主張被上訴人將受贈之台北市○○區○○
      路房屋出售乙節，縱或屬實，惟上開房屋既係上訴人所贈與，為上訴人所自承
      ，則被上訴人自受贈取得系爭房屋之所有權後，自得基於所有人之地位，於法
      令限制之範圍內，自由使用、收益、處分其所有物，其出售行為不具不法性，
      且出售房屋以換取價金，不動產之積極財產雖有減少，而金錢財產則有增加自
      難認係故意侵害行為，上訴人以此主張撤銷系爭贈與，尚嫌無據。
    (2)又所謂「最近親屬」，不論為血親或姻親，直系或旁系均無不可，親屬以親等
      最近者為先，如親等相同時，血親較姻親為近，直系較旁系為近（司法院廳
      民一字第二○六九號函釋參照）。是「最近親屬」是一相對之概念，意指現仍
      生存之親等最接近之親屬，並非泛指一定範圍之親屬在內。上訴人於系爭委任
      書中將「最近親屬」與「甲方（即上訴人）」並列，其意在於若上訴人死亡後
      ，被上訴人及高美惠仍應對仍生存之最近親屬，善盡孝道之責。從而上訴人主
      張被上訴人對訴外人廖敏叡提出刑事告訴及自訴（八十四年度偵字第一○九一
      一號、八十五年度自字第一六五號），甚至直接對上訴人起訴給付股票（八十
      六年度訴字第八○九號），構成「未對上訴人或最近親屬善盡孝道」乙節。查
      廖敏叡為被上訴人之姑丈，為三親等之旁系姻親，並非委任書所指被上訴人最
      近親屬，被上訴人自訴其背信、侵占行為，尚不構成得撤銷系爭委任書之贈與
      。復按人民有請願、訴願及訴訟之權，此為憲法第十六條明定之權利，本件被
      上訴人以上訴人毫無理由將被上訴人股票扣留不給被上訴人，被上訴人百般懇
      求，上訴人均置之不理，就被上訴人而言，捨起訴一途，實無他法，則被上訴
      人依法訴請上訴人給付股票，實係依法行使人民之訴訟權利，尚難謂為未善盡
      孝道。
  (三)依上所述，上訴人主張被上訴人有得撤銷贈與之事由，即屬無據。從而本件上訴
    人以被上訴人違反贈與契約所附之負擔，主張其得撤銷贈與訴請被上訴人返還股
    票，即非正當。原審為上訴人此部份敗訴之判決，於法並無不合。上訴意旨指摘
    原判決此部份不當，求予廢棄改判，為無理由，應予駁回。
丙、兩造其餘攻擊、防禦方法及所為之立證，與判決之結果不生影響，無庸再一一論
    究，併此敘明。
丁、據上論結，本件上訴為無理由，依民事訴訟法第四百四十九條第一項、第七十八
    條，判決如主文。
中      華      民      國    九十二    年      十      月      七      日
                                臺灣高等法院民事第十五庭
                                    審判長法  官  劉  靜  嫻
                                          法  官  李  錦  美
                                          法  官  陳  昆  煇
正本係照原本作成。
如不服本判決，應於收受送達後二十日內向本院提出上訴書狀，其未表明上訴理由者
，應於提出上訴後二十日內向本院補提理由書狀（均須按他造當事人之人數附繕本）
上訴時應提出委任律師或具有律師資格之人之委任狀；委任有律師資格者，另應附具
律師資格證書及釋明委任人與受任人有民事訴訟法第四百六十六條之一第一項但書或
第二項（詳附註）所定關係之釋明文書影本。
中      華      民      國    九十二    年      十      月      八      日
                                          書記官  李  佳  樺
附註：
民事訴訟法第四百六十六條之一（第一項、第二項）：
對於第二審判決上訴，上訴人應委任律師為訴訟代理人。但上訴人或其他法定代理人
具有律師資格者，不在此限。
上訴人之配偶、三親等內之血親、二親等內之姻親，或上訴人為法人、中央或地方機
關時，其所屬專任人員具有律師資格並經法院認為適當者，亦得為第三審訴訟代理人
。


司法院資訊處製作；財團法人民間司法改革基金會備份。
